【裁判字號】    98,聲判,21
【裁判日期】    980331
【裁判案由】    聲請交付審判
【裁判全文】
臺灣臺北地方法院刑事裁定              98年度聲判字第21號
聲  請  人
即  告訴人  丙○○
代  理  人  劉炳烽律師
被      告  乙○○
            甲○○
上列聲請人因告訴被告等妨害自由等案件，不服臺灣高等法院檢
察署檢察長駁回再議之處分（98年度上聲議字第453號），聲請
交付審判，本院裁定如下：
    主  文
聲請駁回。
    理  由
一、按告訴人不服上級法院檢察署檢察長或檢察總長認再議為無
    理由而駁回之處分者，得於接受處分書後十日內委任律師提
    出理由狀，向該管第一審法院聲請交付審判；法院認為交付
    審判之聲請不合法或無理由者，應駁回之，刑事訴訟法第
    258條之1第1項、第258條之3第2項前段分別定有明文。
二、本件聲請人即告訴人丙○○（以下均稱聲請人）以被告乙○
    ○、甲○○涉犯強制罪嫌，及被告乙○○涉犯誹謗等罪嫌，
    向臺灣臺北地方法院檢察署檢察官提出告訴，經該署檢察官
    以97年度偵字第23341號不起訴處分書處分後，聲請人聲請
    再議，經臺灣高等法院檢察署檢察長認再議無理由，以98
    年度上聲議字第453號處分書駁回再議之聲請，告訴人於民
    國98年2月2日收受該處分書，並於同年月6日委任律師提出
    理由狀向本院聲請交付審判等情，業經本院調閱臺灣高等法
    院檢察署98年度上聲議字第453號全卷無訛，並有本院收狀
    戳附卷可查，是本件聲請尚未逾前開刑事訴訟法第258條之1
    第1項所述之10日不變期間，程序上並無不合，先予敘明。
    又聲請人聲請交付審判聲請意旨，詳如98年2月3日刑事聲請
    狀及98年3月18日刑事聲請補充書狀所載（詳附件）。
三、按刑事訴訟法第258條之1規定聲請人得向法院聲請交付審判
    ，係對於「檢察官不起訴或緩起訴裁量權」制衡之一種外部
    監督機制，法院僅就檢察官所為不起訴或緩起訴之處分是否
    正確加以審查，以防止檢察機關濫權，依此立法精神，同法
    第258條第3項規定法院審查聲請交付審判案件時「得為必要
    之調查」，其調查證據之範圍，自應以偵查中曾顯現之證據
    為限；而同法第260條對於不起訴處分已確定或緩起訴處分
    期滿未經撤銷者得再行起訴之規定，其立法理由說明該條所
    謂不起訴處分已確定者，包括「聲請法院交付審判復經駁回
    者」之情形在內，是前述「得為必要之調查」，其調查證據
    範圍，更應以偵查中曾顯現之證據為限，不得就聲請人新提
    出之證據再為調查，亦不得蒐集偵查卷以外之證據，否則，
    將與刑事訴訟法第260條之再行起訴規定，混淆不清，亦將
    使法院僭越檢察官之職權，而有回復「糾問制度」之虞；且
    法院裁定交付審判，即如同檢察官提起公訴使案件進入審判
    程序，是法院裁定交付審判之前提，必須偵查卷內所存證據
    已符合刑事訴訟法第251條第1項規定「足認被告有犯罪嫌疑
    」，亦即該案件已經跨越起訴門檻，故如該案件仍須另行蒐
    證偵查始能判斷應否交付審判者，如上所述，因交付審判審
    查制度並無如同再議救濟制度得為發回原檢察官續行偵查之
    設計，即法院並無調查偵查中未顯現證據之權限，法院即應
    依同法第258條之3第2項前段之規定，以聲請無理由而裁定
    駁回之。
四、次按犯罪事實應依證據認定之，無證據不得認定其犯罪事實
    ，刑事訴訟法第154條第2項定有明文。又按「告訴人之告訴
    ，係以使被告受刑事訴追為目的，是其陳述是否與事實相符
    ，仍應調查其他證據以資審認。」、「證據力之強弱，事實
    審法院有自由判斷之權，故判斷證據力如不違背一般經驗之
    法則，即不得指為違法。」最高法院著有52年台上字第1300
    號、25年上字第2053號判例可資參照（上開事實審法院對於
    證據之判斷職權，於偵查中由檢察官行之）。本件聲請人雖
    以前揭刑事聲請狀、刑事聲請補充書狀所載，認被告乙○○
    、甲○○涉有強制罪嫌及被告乙○○涉有誹謗罪嫌，而向本
    院聲請交付審判，然查：
    (一)按刑法第305條之恐嚇危害安全罪，係指單純以將來加害
      生命、身體、自由、名譽、財產之事，恐嚇他人致生危害
      於安全者而言，如對於他人之生命、身體等，以現實之強
      暴、脅迫手段加以危害要挾，使人行無義務之事或妨害人
      行使權利，即應構成刑法第304條之強制罪，縱有恐嚇行
      為，亦僅屬犯強制罪之手段；次按刑法第302條第1項及第
      304條第1項之罪，其所保護之法益均為被害人之自由，而
      私行拘禁，及不外以強暴、脅迫為手段，其罪質本屬相同
      。（最高法院29年上字第3757號判例、84年度台非字第18
      4號判決意旨參照）。依上開聲請意旨所述，被告乙○○
      、甲○○縱有指示養護中心不得讓他人探視陳寶鳳，並稱
      陳寶鳳已搬離養護中心之情，並於95年間於陳寶鳳前往財
      團法人中心診所醫院開刀治療期間，指示院方保密病人住
      院資料，而致聲請人無法探望、照顧陳寶鳳等情屬實，然
      渠等行為亦僅間接指示醫療機構或安養處所，不讓他人探
      視病人所為指示，其效力並非僅及於聲請人，且為現行醫
      療院所為保護病人隱私所容許之舉措，況縱有該等指示，
      亦就醫療院所或安養處所依渠等所訂立之醫療契約或安養
      契約而為，亦難認屬就聲請人所為之不法腕力實施，而可
      認達刑法第304條所欲規範之現實強暴、脅迫手段，再者
      ，觀之現行民法親屬篇規定，尚無子女對父母會面交往或
      探視權之相關規定，又所謂行無義務之事，亦指本無該等
      義務，然因行為人所施用之強暴、脅迫手段，而致被害人
      不得不以積極作為方式，而為其原本非屬其法定義務之舉
      ，綜上所述，本件聲請人客觀上並無法定權利為妨礙客體
      ，而被告主張聲請人應負扶養費之主張，縱與法律構成要
      件未符，亦僅其主張有無理由於法院審理時之判斷客體，
      而難認已為使聲請人為無義務行為之請求，是聲請人就上
      開構成要件應有誤認，自難謂被告2人已構成刑法第304條
      罪嫌餘地。
    (二)按刑法第310條第1項、第2項之誹謗罪，係以意圖散布於
      眾，而指摘或傳述足以毀損他人名譽之事為成立要件，是
      誹謗罪之成立，行為人在客觀上須有指摘或傳述足以毀損
      他人名譽之事實，且在主觀上有毀損他人名譽之故意，方
      具構成要件該當性。而何謂足以損毀他人名譽之事，則應
      從一般社會之客觀通念就個別事實加以判斷，而非以當事
      人主觀之感受為認定之標準，此觀該條項之規定甚明。至
      行為人是否具有主觀構成要件故意，則須依行為當時之具
      體情況客觀判斷之，倘無證據足證行為人係出於惡意之情
      況下，即應推定其係以善意為之。從而，誹謗罪之成立，
      須證明行為人具實質之惡意，即明知為不實之確定故意或
      出諸不論真實與否之未必故意，始得追究行為人之責任，
      且在證據法則上，倘無證據足證行為人係出於惡意所為，
      即應推定其係以善意為之，此即所謂「真正惡意原則」之
      主要意涵。是依前述，行為人是否構成刑法上之誹謗罪，
      除必須合於誹謗罪之構成要件外，尚且須無前開「真正惡
      意原則」之適用後，始能以該罪相繩。復查，臺灣臺北地
      方法院96年度訴字第2776號民事案件係聲請人向被告等2
      人請求於94年間迄今無法探視陳寶鳳所受精神及侵權之損
      害賠償之案件，而被告乙○○於在上開民事案件公開審理
      時陳述上開聲請人指稱涉犯毀謗之言詞乙節，除有被告乙
      ○○所供述，並經證人甲○○證述明確；而參諸上開言詞
      意涵及所陳述之場所可知，被告乙○○均於系爭民事訴訟
      進行中，基於被告地位，所為攻擊防禦範圍內而為保護、
      防衛自己之權利所為之陳述，應屬其為自衛、自辯、保護
      合法利益之行為，均未逾越言詞辯論之範圍，縱使被告乙
      ○○於陳述過程中有誇大之情，亦難謂該言論內容已足以
      貶抑聲請人之社會評價；且其陳述之對象係針對特定或可
      得特定之承審法官等人，亦不足憑以認定被告乙○○有意
      圖散布於眾而指摘或傳述足以毀損聲請人名譽之事之誹謗
      犯意。此外，復查無其他積極之證據足資證明被告乙○○
      有何毀損聲請人名譽之犯行，是被告乙○○所涉誹謗罪犯
      罪嫌疑顯有不足。
五、綜上所述，臺灣臺北地方法院檢察署檢察官所為不起訴處分
    書及臺灣高等法院檢察署檢察長駁回再議聲請處分書，已就
    聲請人於偵查時提出之告訴理由予以斟酌，詳予調查證據，
    並詳加論述所憑證據及其認定之理由，原處分所載證據取捨
    及事實認定之理由，並無違背經驗法則或論理法則之情事，
    參諸前開規定，原檢察官及高檢署檢察長以被告2人犯罪嫌
    疑不足，予以不起訴處分及駁回再議之聲請，認事用法，並
    無不當。又交付審判之准許即如同提起公訴進入審判程序，
    本件聲請人所指摘應調查事項而未調查之情形，在未經調查
    之前，仍無從認定聲請人所告訴之事實真相如何，有多少可
    信度，從表面審查，本院認為仍不足以動搖原處分書所作不
    起訴之判斷，依現有證據所能證明被告2人所涉嫌疑尚不足
    以跨過起訴之門檻。是依前揭說明，本件聲請人聲請交付審
    判，為無理由，自應予以駁回。
據上論斷，應依刑事訴訟法第258條之3第2項前段，裁定如主文
。
中    華    民    國    98    年    3    月     31    日
                  刑事第十庭    審判長法  官    林春鈴
                                      法  官    謝昀璉
                                      法  官    呂煜仁
上正本證明與原本無異。
本裁定不得抗告。
                                      書記官    曹尚卿
中    華    民    國    98    年    4     月    1     日


司法院資訊處製作；財團法人民間司法改革基金會備份。
